臺灣臺中地方法院民事判決　100年度簡上字第253號
上　訴　人　大為建設開發股份有限公司
法定代理人　林美玲
　　　　　　張李蓮花
兼上2人
訴訟代理人　蔡恩惠
訴訟代理人　詹雅慧
被上訴人　　何水源
上列當事人間請求給付價金事件，上訴人對於中華民國100年8月
11日本院臺中簡易庭100年度中簡字第1602號第一審判決提起上
訴，本院於民國100年12月16日言詞辯論終結，判決如下：
    主  文
上訴駁回。
第二審訴訟費用新臺幣壹仟伍佰元由上訴人負擔。
    事實及理由
一、上訴人方面：
    (一)於原審起訴以：
      1.被上訴人前購買上訴人所有坐落台中市○○區○○路35
        4巷21號房地壹戶（下稱系爭房地），當時買賣總價金
        為新臺幣（下同）573萬元，並於民國（下同）82年11
        月19日登記所有權利的移轉過戶完成，並已交屋。
      2.確認債權存在部分：
        (1)上訴人準備清算之前的整理檔卷，從內部財會報表「
          預收房地款明細」的繳款紀錄查見，被上訴人繳付「
          期付款」計有152萬元自備款部分，及辦理銀行380萬
          元購屋貸款抵償價金部分，以及協定折讓8萬0021元
          部分作為工程修繕費和其他補償費；是本件房地應付
          553萬元買賣總價金扣減上述費用之後，尚有差額13
          萬元價金未付清（計算式：00000000000000000000
          000000000＝130000），被上訴人負有繳付之責任。
        (2)上訴人依約已將被上訴人所購房地所有權利登記予其
          名下所有，並已先行交屋交付使用，卻仍遲遲未給付
          不足13萬元買賣價金，迭經上訴人寄達89年1月7日台
          中淡溝郵局第90號及90年9月20日台中英才郵局73451
          號等等存證信函催討，均不獲被上訴人理會。雖上訴
          人亦曾於89年間聲請89年度促字第2636號支付命令、
          89年度促字第21282號支付命令，還是未有結果，爰
          再具狀訴請鈞院確認不足13萬元買賣價金的債權存在
          ，連同被上訴人應付滯付利息的賠償，即自產權登記
          日（即82年11月19日）起算至95年3月20日止（即遞
          狀日回溯5年）按年息5%計算利息。
      3.請求利息給付部分：
        被上訴人拖欠前述不足13萬元買賣價金，負有給付遲延
        之責任，則依民法第126條、第203條、第229條、第233
        條等諸文規定，上訴人請求被上訴人每年給付6,500元
        利息（計算式：130000×5%＝6500元），及自95年3月
        21日（即遞狀日回溯5年）起算至清償日止等情，並聲
        明：
        (1)確認上訴人對於被上訴人應付13萬元不足價金及自82
          年11月19日（即產權登記日）起至95年3月20日止（
          即遞狀日回溯5年），按年息5%計算利息等金額具有
          債權存在。
        (2)被上訴人每年給付6,500元利息自95年3月21日（即遞
          狀日回溯5年）起算至清償日止。
        (3)訴訟費用由被上訴人負擔。
    (二)於上訴審補稱略以：
      1.被上訴人所購買之系爭房地，依其建物謄本記載，該系
        爭房地係於82年8月5日過戶予被上訴人名下，再從帳冊
        內「預收房地款明細」欄項之「截止日期」和「次別」
        記載對照，可知該系爭房地過戶之後仍有買賣價金應付
        ，即是上訴人陳述「公司貸款」的自備款分期付款部分
        ，則見原判決認為產權過戶即無欠款的推論，顯然未加
        詳查所致，而影響上訴人權益。
      2.原判決認定帳冊內「預收房地款明細」欄內之「備註」
        記載553萬元數字，和起訴狀（原判決指支付命令）請
        求金額與計算式作為論據，亦與事實不符，蓋原判決所
        依據之上訴人支付命令聲請狀之錯誤數據，上訴人於起
        訴開庭前即以民事準備(一)狀更正錯誤在案，且上訴人前
        在89年間陸續發函請求給付金額即與民事準備(一)狀內容
        相符合，原判決未詳予採認，自有判決不備之違法。
      3.上訴人之帳冊內「預收房地款明細」欄內之「82年10月
        、11月、12月和83年1月」之4期分期款21萬元之「備註
        」並無會計人員收迄印戳，僅有傳票號碼並未收取之事
        實，該21萬元減去擬欲折讓金額8萬0021元之後，尚有
        本件上訴人所請求確認債權存在之13萬（係12萬9979元
        ）價金未付，況查，若以原判決所認記載553萬元數字
        作為上訴人已收取金額之推論，則與帳冊內記載實售
        544萬9979元金額有異，而屬上訴人多收金額？
      4.被上訴人應付上開4期分期款21萬元部分，在帳冊內亦
        無繳款日期註記，而此金額亦非小數，被上訴人怎能搬
        著現金至上訴人公司繳納？如被上訴人確有繳納，衡諸
        常情，被上訴人應有匯款單、或支票、或轉帳傳票、提
        款單等等證明其所辯已付清價款之事實。被上訴人辯稱
        係以客票2紙及現金繳納尾款云云，並未舉證以實其說
        ，自非可信，況且，上訴人之會計人員羅彩霞在帳卡內
        「預收房地款明細」欄項登「銀貸380萬元」之蓋印確
        認給付，依其記載日期係83年12月3日，既謂此日收迄
        「銀貸380萬元」款項，被上訴人辯稱：伊係於交屋繳
        清價金而支付之客票2紙係於82年10月份兌付，兩相比
        對日期，怎有可能先在購屋貸款未先撥付之前即已結清
        費用呢？顯有常情未合。
      5.又被上訴人所承購系爭房地所在社區內亦有承購戶與上
        訴人之間買賣糾葛興訟，計有訴外人陳坤陽「89年度訴
        字第20號」、陳吉雄「89年度訴字第2679號」二案件均
        為承購戶已完成所購房地產權過戶和交屋而仍拖欠應付
        價金之事實，可資參照，佐證上訴人常顧及承購客戶迫
        切居住需要，基於人性考量，而在承購戶未繳清價金即
        先配合產權過戶和交屋，而尚有拖欠應付價金之事實。
    (三)原判決駁回上訴人之請求，上訴人對原判決聲明不服而提
      起上訴等語。並聲明：（上訴人於本院100年10月19日準
      備程序為聲明如其於100年10月19日上訴理由狀所載，而
      未援用其於100年8月29日上訴狀所載，詳見上開期日準備
      程序筆錄）
      (1)原判決廢棄。
      (2)如上訴人於原審訴之聲明。
      (3)第一、二審費用由被上訴人負擔。
二、被上訴人方面：
    (一)於原審以：
      被上訴人已繳清全部價金，一部分以現金支付，一部分以
      客票支付，不足部分以銀行貸款支付，上訴人才將房地交
      付被上訴人等語，資為抗辯。並聲明：上訴人之訴駁回。
    (二)於上訴審補稱略以：
      上訴人所稱之系爭4期款項21萬元，伊係以客票（面額各2
      萬6000元、2萬元）之支票2紙，其他以現金湊足21萬元交
      付上訴人，本件價款業已付清，上訴人才可能完成過戶交
      屋之手續，且本件交屋迄今已過16年，上訴人之價金請求
      權亦已罹於時效而消滅，被上訴人自得拒絕給付等語。並
      聲明：駁回上訴。
三、本院就兩造之主張、陳述及所提出證據，為爭點整理如下，
    其中不爭執事項並為本院採為判決之基礎：
    (一)不爭執事項：
      1.被上訴人前購買上訴人所有系爭房地，當時買賣總價金
        為573萬元，並在82年11月19日登記所有權利的移轉過
        戶完成，並已交屋。
      2.依上訴人「預收房地款明細」的繳款記錄顯示，系爭房
        地總價為553萬元，扣除折讓8萬0021元，實售金額為54
        4 萬9979元。又被上訴人歷次繳交分期款時，原告均於
        「收款金額」、「累計」欄位記載每次收款金額及累計
        金額，至「截止日期」83年12月3日，被上訴人以貸款
        380 萬元支付後，累計應收款金額計載553萬元（扣除
        折讓8萬0021元後，累計實收款金額544萬9979元）。
      3.上訴人曾以89年1月7日台中淡溝郵局第90號及90年9 月
        20日台中英才郵局73451號等存證信函向上訴人催討13
        萬元，上訴人亦曾聲請本院核發89年度促字第21282號
        支付命令（經上訴人聲明異議後，本院以89年度中簡字
        第1965號案件審理，因上訴人未補繳裁判費，經本院於
        89 年8月8日裁定駁回）。
    (二)爭執事項：
      1.上訴人主張被上訴人尚欠價金13萬元及利息未付云云，
        是否有據？
      2.被上訴人主張系爭房地完成產權過戶和交屋即為繳清價
        金，是否合理？
      3.上訴人之價金請求權是否已罹於時效而消滅？
四、得心證之理由：
    (一)按確認法律關係之訴，非原告有即受確認判決之法律上利
      益者，不得提起之，為民事訴訟法第247條第1項所明定。
      所謂即受確認判決之法律上利益，係指法律關係之存在與
      否不明確，致原告在私法上之地位有受侵害之危險，而此
      危險得以對於被告之確認判決除去之者而言（最高法院52
      年臺上字第1922號判例意旨參照）。查本件上訴人主張其
      就系爭房地對被上訴人尚有價金債權存在，此為被上訴人
      所否認，是兩造就上訴人之上開主張顯有爭執，若不予釐
      清，上訴人勢將因被上訴人否認其主張，致其在私法上之
      地位因而有受侵害之危險，揆之首開說明，上訴人提起本
      件確認之訴以排除此項危險，縱認本件有時效消滅之情，
      亦僅生被上訴人得拒絕給付之抗辯事由，對於上訴人之債
      權本身並不受影響（蓋如被上訴人為任意給付，亦無不當
      得利），是本件應認上訴人有即受確認判決之法律上利益
      ，核與上開法條規定並無不合。
    (二)上訴人主張被上訴人於82年間向上訴人購買系爭房地之事
      實，業據提出建物登記謄本、預收房地款明細各1份附卷
      為證，且為被上訴人所不爭執，自堪信為真實。
    (三)上訴人主張被上訴人尚欠價金13萬元及利息未付云云，此
      為被上訴人所否認。經查：
      1.依上訴人自行提出之預收房地款明細顯示，系爭房地總
        價為553萬元，扣除折讓8萬0021元，實售金額為544萬9
        979元。又被上訴人歷次繳交分期款時，上訴人均於「
        實收款明細」欄中之「收款金額」、「累計」欄內記載
        每次收款金額及累計金額，至「截止日期」83年12月3
        日，被上訴人以貸款380萬元支付後，累計收款金額已
        達553萬元（扣除折讓8萬0021元後，累計收款金額544
        萬9979元），此有預收房地款明細附卷可稽。由上開預
        收房地款明細之記載可知，被上訴人已依約繳清系爭房
        地之價金，否則上訴人當不致於累計收款金額欄內註明
        「5,530,000」。
      2.上訴人主張被上訴人尚有價金13萬元未付云云，無非係
        以其中有4期分期款共21萬元（82年10月至83年1月）之
        「累計」空白，上訴人因而認為該4期分期款共21萬元
        迄未支付，於扣除折讓8萬元（實為8萬0021元）後，尚
        有差額13萬元未付清云云，為其論據。然查，「實收款
        明細」欄中之該4期分期款之「累計」欄內雖空白，惟
        「收款金額」欄內已分別註記「60,000、60,000、60,0
        00、30,000」，且其後被上訴人以貸款380萬元付款後
        ，「累計」收款金額註明「5,530,000」，若該4期分期
        款迄未支付，則累計收款金額應僅532萬元（1,520,000
        ＋3,80 0,000），而非553萬元，且「累計」欄係位於
        「實收款明細」欄內，益徵若實際未繳款，則不至於在
        「實收款明細」欄中之「累計」欄註記。雖上訴人辯稱
        ：「實收款明細」欄中「備註」欄內僅記「219」（傳
        票號碼），並未由會計人員蓋章云云，然此係上訴人內
        部會計人員作帳事項，此類記載之原因，或出於承辦人
        員之疏漏錯誤，或出於箇中不實情弊等等，不一而足，
        其箇中實情如何？外人實無從一窺究竟，上訴人據此內
        部作帳之情形，實不足以推翻上開事實之認定。
      3.再者，衡諸上訴人自承：其建設公司一般買賣情形是買
        方繳清全部價金無誤後，辦理交屋並提供交屋繳款憑單
        給買方，這是正常的作業流程等情（詳參本院100年11
        月16日準備程序筆錄），則被上訴人若未支付該4期分
        期款共21萬元，上訴人當時豈可能不積極向被上訴人催
        討，而遽爾將系爭房地交付被上訴人使用，難以追討價
        金？上訴人所述，尚與常情有違。雖上訴人主張：被上
        訴人所購買之系爭房地，依其建物謄本記載，該系爭房
        地係於82年8月5日過戶予被上訴人名下，再從帳冊內「
        預收房地款明細」欄項之「截止日期」和「次別」記載
        對照，可知該系爭房地過戶之後仍有買賣價金應付云云
        ，惟查，一般情形建設公司將系爭房地先過戶予購屋者
        即被上訴人名下，乃在於以被上訴人之名義向銀行辦理
        抵押貸款，故系爭房地於過戶後當然尚有銀行貸款之核
        撥，及部分尾款於交屋前交清，此過戶行為與前揭所論
        據係以交付系爭房地清楚（即交屋前，須給付價金尾款
        完畢）為前提，二者自不能混為一談，是上訴人此部分
        主張，自非可信。又上訴人主張：被上訴人所承購系爭
        房地所在社區內亦有承購戶與上訴人之間買賣糾葛興訟
        ，計有訴外人陳坤陽「89年度訴字第20號」、陳吉雄「
        89 年度訴字第2679號」二案件均為承購戶已完成所購
        房地產權過戶和交屋而仍拖欠應付價金之事實可資參照
        ，以佐證上訴人常顧及承購客戶迫切居住需要，基於人
        性考量，而在承購戶未繳清價金即先配合產權過戶和交
        屋，而尚有拖欠應付價金之事實云云，惟查，上訴人既
        陳稱此係個別購屋客戶之特別需求，而上訴人給予其客
        戶之通融優惠之處理方案，此即為個案處理，自不能以
        通案視之，上訴人既未舉證證明本件被上訴人究竟有何
        特別需求，而上訴人又如何給予被上訴人通融優惠之處
        理方式等事實，以實其說，已難認可採，況查，依本院
        89 年度訴字第2679號民事判決所載：原告（即本件上
        訴人，下同）主張：「被告陳吉雄於82年4月12日與原
        告簽訂不動產買賣契約書，向原告購買坐落台中縣霧峰
        鄉○○段北溝小段99－15、99－35地號土地上定名為「
        哥德堡」尼采型二號（門牌號碼台中縣霧峰鄉○○路
        354巷4號）房地1戶，約定總價743萬元，其中定金10萬
        元及簽約金30萬元已於簽約時交付，另650萬元向銀行
        貸款，37萬元向原告分期貸款，餘16萬元自備款分4期
        支付。原告已於82年11月19日，依約將上開房地移轉登
        記予被告陳吉雄指定之被告陳賴美子所有，詎被告因認
        景氣低迷房價大跌，遲不履行繳付價金之義務，迄今尚
        積欠134萬元未付【包括銀行貸款差額100萬元（僅核貸
        550 萬元）、公司貸款22萬元、自備款12萬元】」等情
        ，有該民事判決1件附卷可參，該案件購屋陳吉雄尚有
        向上訴人辦理公司貸款之情，此與本件事實亦有不同，
        自不足比附援引，可見上訴人此部分之主張，實不足採
        。
      4.本件依前揭事證已足認定被上訴人業已繳清價金，已見
        前述，則被上訴人於上訴人交屋後，已17年之久，再行
        起訴請求部分價金，衡情，其經過時間既已久遠，當事
        人記憶已漸模糊不清，相關之繳款憑證亦大都不存，無
        法詳盡舉證其付清尾款之方式，然據此亦不足以有礙於
        本件前開關於被上訴人業已繳清價金一情之認定。
    (四)綜上所述，上訴人主張被上訴人尚有13萬元未付云云，並
      不可採，被上訴人辯稱其已付清價金乙節，應堪認定屬實
      。從而，上訴人依系爭契約訴請：(1))確認原告對於被告
      應付13萬元不足價金及自82年11月19日（即產權登記日）
      起至95年3月20日止（即遞狀日回溯5年），按年息5%計算
      利息等金額具有債權存在、(2)被上訴人每年給付6,500元
      利息自95年3月21日（即遞狀日回溯5年）起算至清償日止
      ，為無理由，應予駁回。原審據此為上訴人敗訴之判決，
      核無不當，上訴指摘原判決不當，求予廢棄改判，為無理
      由，應予駁回。
    (五)本件事證已臻明確，兩造其餘攻擊防禦方法及舉證，經本
      院詳加審酌後認與判決結果無涉，爰不一一論述，併此敘
      明。
五、據上論結，本件上訴無理由，依民事訴訟法第436條之1第3
    項、第449條第1項、第78條，判決如主文。
中    華    民    國    100    年    12    月    30    日
                  民事第四庭  審判長法  官  陳學德
                                    法  官  林筱涵
                                    法  官  張國華
正本證明與原本無異。
本判決不得上訴。
中    華    民    國    100    年    12    月    30    日
                                    書記官  楊月雲